【裁判字號】    99,易,65
【裁判日期】    990331
【裁判案由】    詐欺
【裁判全文】
臺灣彰化地方法院刑事判決                99年度易字第65號
公  訴  人  臺灣彰化地方法院檢察署檢察官
被      告  乙○○
上列被告因詐欺案件，經檢察官提起公訴（98年度偵字第9146、
9667號），本院判決如下：
    主  文
乙○○無罪。
    理  由
一、公訴意旨略以：被告乙○○在元大商業銀行股份有限公司（
    係復華商業銀行股份有限公司改制而來，以下稱元大商銀）
    博愛分行設有帳號0000000000000000號金融帳戶，而其於民
    國98年5 月16日某時，在報紙發現有徵求司機之廣告，乃與
    真實姓名年籍不詳之成年女子聯繫，該成年女子表示應徵者
    需交付金融卡及密碼於其指派之真實姓名年籍不詳之成年男
    子，以確認該金融卡有無轉帳功能。由於雙方約定見面之地
    點係在高雄縣橋頭火車站，且要求提供金融卡及密碼供確認
    轉帳功能一事，極不合理，被告可預見將金融帳戶之金融卡
    及密碼交付給該成年男子，有幫助詐欺集團成員作為人頭帳
    戶，以供犯罪贓款出入所用，並使犯罪偵查機關無從查知其
    真正身分之可能，仍基於縱有人以其金融帳戶實施詐欺犯罪
    ，亦不違背其本意之幫助犯意，於98年5 月16日某時，將餘
    額僅為新臺幣（下同）1 元之上開元大商銀博愛分行帳戶之
    存摺影本、金融卡（含密碼），在高雄縣橋頭火車站交付給
    該成年男子，而容任他人使用其上開銀行帳戶以遂行詐欺取
    財之犯罪。嗣該成年男子所屬詐騙集團成員即基於意圖為自
    己不法所有之詐欺犯意聯絡，於98年5 月17日下午4 時10分
    許，撥打電話向甲○○佯稱：係國泰世華商業銀行股份有限
    公司之行員及襄理，因其在MOMO購物台購物之付款方式設定
    錯誤，需依指示前往自動櫃員機操作重新設定云云，致甲○
    ○陷於錯誤，於同日下午4 時57分許，在臺北市○○路168
    號之永吉郵局，以自動櫃員機將2 萬9,989 元匯入被告之上
    開元大商銀博愛分行帳戶內，旋遭詐騙集團成員提領一空。
    嗣因甲○○察覺有異，報警處理始循線查獲上情，因認被告
    涉有刑法第30條、第339 條第1 項之幫助詐欺取財罪嫌云云
    。
二、按犯罪事實應依證據認定之，無證據不得認定犯罪事實；不
    能證明被告犯罪者，應諭知無罪之判決，刑事訴訟法第154
    條第2 項、第301 條第1 項分別定有明文。又刑事訴訟法上
    所謂認定犯罪事實之證據，係指足以認定被告確有犯罪行為
    之積極證據而言，如未能發現有相當證據或證據不足以證明
    ，自不能以推測或擬制之方法以為裁判基礎，而認定不利於
    被告之事實，需依積極證據，苟積極證據不足為不利被告之
    認定時，即應為有利於被告之認定，更不必有何有利之證據
    ；所謂「積極證據足以為不利被告事實之認定」，係指據為
    訴訟上證明之全盤證據資料，在客觀上已達於通常一般之人
    均不致於有所懷疑、而得確信被告確曾犯罪之程度；若未達
    到此一程度，而有合理之懷疑存在時，即無從為有罪之確信
    。而訴訟上所得之全盤證據資料，固不以直接證據為限，間
    接證據亦應包含在內，惟採用間接證據時，必其所成立之證
    據，在直接關係上，雖僅足以證明他項事實，而由此他項事
    實，本於事理之作用足以證明待證事實者，方為合法，若憑
    空之推想，並非得採為證據資料之間接證據，最高法院29年
    上字第3105號、40年臺上字第89號、30年上字第816 號及32
    年上字第67號、76年臺上字第4986號判例已明揭斯旨，足資
    參酌。再者，刑事訴訟法第161 條第1 項明文規定：「檢察
    官就被告犯罪事實，應負舉證責任，並指出證明之方法。」
    ；因此，檢察官對於起訴之犯罪事實，應負提出證據及說服
    之實質舉證責任。倘其所提出之證據，不足為被告有罪之積
    極證明，或其指出證明之方法，無從說服法院以形成被告有
    罪之心證，基於無罪推定之原則，自應為被告無罪判決之諭
    知。申言之，刑事訴訟制度受「倘有懷疑，則從被告之利益
    為解釋」、「被告應被推定為無罪」原則所支配，故得為訴
    訟上證明者，無論為直接或間接證據，須客觀上於吾人一般
    社會生活經驗均不致有所懷疑，而達於確信之程度者，且除
    認定被告犯罪之外，無從本於同一事證為其他有利於被告之
    合理推斷，始可以之為不利之認定，倘其證明尚未達於確信
    之程度，而有合理可疑存在時，即難據為被告有罪之認定。
三、本件公訴人認被告涉犯第30條、第339 條第1 項之幫助詐欺
    取財罪嫌，無非係以前揭犯罪事實業據(一)附表所示之被害人
    甲○○於警詢中之證述；(二)元大商銀之開戶資料、交易明細
    及匯款執據，為其論據。訊據被告固坦承確有於起訴書所載
    時、地交付系爭帳戶之存摺影本、提款卡、密碼予真實姓名
    不詳之成年男子之事實，然堅決否認有何幫助詐欺之犯行，
    辯稱：伊是從報紙得知要應徵司機工作，因為求職心切，誤
    信公司指示，才會將帳戶影本、提款卡、密碼等物交予他人
    ，伊也是被害人等語。
四、經查：
  (一)按被告以外之人於審判外之言詞或書面陳述，除法律有規定
    者外，不得作為證據，刑事訴訟法第159 條第1 項定有明文
    。證人甲○○於警詢中所為之陳述，屬審判外之陳述，依首
    揭法條規定，原則上亦無證據能力。然被告以外之人於審判
    外之陳述，雖不符刑事訴訟法第159 條之1 至之4 之規定，
    而經當事人於審判程序同意作為證據，法院審酌該言詞陳述
    或書面陳述作成時之情況，認為適當者，亦得為證據。當事
    人、代理人或辯護人於法院調查證據時，知有第159 條第1
    項不得為證據之情形，而未於言詞辯論終結前聲明異議者，
    視為有前項之同意，此刑事訴訟法第159 條之5 亦定有明文
    。本件被告於本院準備程序中對證據能力亦不爭執，且至言
    詞辯論終結前，就前開證人言詞之證據能力亦未聲明異議。
    再前開證人之陳述，未經被告主張有何非出於自由意志之情
    形，是本件認為容許其陳述之證據能力，亦無不當，應依刑
    事訴訟法第159 條之5 之規定，認前開證人上開之證述具有
    證據能力。
  (二)被害人甲○○受不詳之詐欺集團成員所騙，以致陷於錯誤，
    而匯款前揭金額至被告所申設之上開元大商銀博愛分行帳戶
    等情，業據被害人於警詢中指述綦詳，且有元大商銀博愛分
    行98年6 月3 日元博字第98000031號、98年12月23日元博字
    第98000093號函附之開戶基本資料、客戶往來交易明細表，
    及被害人提出之郵局自動櫃員機存戶交易明細表影本1 紙在
    卷可稽，足見被告所申設之上開帳戶確為詐欺集團供被害人
    匯款之用乙節，堪以認定。然上開證據，均僅足證明被害人
    確有遭詐騙而將款項匯入被告所申設系爭帳戶之事實，尚不
    足以直接認定被告係基於幫助他人詐欺取財之不確定故意，
    提供其上開系爭帳戶提款卡、密碼等物供詐騙集團用以詐騙
    被害人款項。從而，本件首應究明者厥為被告究因何故交付
    系爭帳戶之存摺、提款卡、密碼等物？及被告對於提供系爭
    帳戶可能供他人作為犯罪工具，究有無認識或預見？
  (三)按刑法上之幫助犯，係指以幫助之意思，對於正犯資以助力
    ，使其犯罪易於達成而言，故幫助犯之成立，不僅須有幫助
    他人犯罪之行為，且須具備明知他人犯罪而予以幫助之故意
    ，始稱相當；又刑法並不承認過失幫助之存在，是以從犯之
    成立，須有幫助之故意，亦即必須認識正犯之犯罪行為而予
    幫助者，始足當之，亦有最高法院86年度臺上字第4824號、
    72年度臺上字第6553號判決意旨可參。查我國為杜絕利用人
    頭帳戶或人頭行動電話門號詐欺取財犯罪之層出不窮，向來
    對於提供人頭帳戶或人頭行動電話門號者之處罰，率多係以
    間接之情況證據推論提供人頭帳戶或人頭行動電話門號具有
    不確定之幫助故意，而追究其罪責，並非以直接之積極證據
    以證明其幫助詐欺取財犯行，此是否合於無罪推定原則，向
    為司法實務所爭議。而我國目前治安機關積極查緝利用人頭
    帳戶或人頭行動電話門號詐取欺取財方興未艾，詐取集團價
    購取得人頭帳戶或人頭行動電話門號不易，改以詐騙手法或
    迂迴手法取得金融機構帳戶或行動電話門號卡，並趁被害人
    未及警覺發現前，以之充為實行詐欺犯罪時，供其他被害人
    匯款之用或持該行動電話撥打電話，以避免查緝者，亦時有
    所聞而不乏其例，因而交付金融機構之帳戶或行動電話門號
    卡之人是否成立幫助詐欺取財罪，既因有上開受詐騙或輾轉
    而交付金融機構帳戶之存摺、提款卡及密碼或行動電話門號
    之可能，基於無罪推定，有疑唯利原則，則就提供帳戶或行
    動電話門號者，是否確係基於直接故意或間接故意而為幫助
    詐欺，自應從嚴審慎認定，倘提供帳戶或行動電話門號者有
    可能是遭詐騙所致，或其迂迴取得者之使用已逸脫提供者原
    提供用意之範圍，而為提供所不知並無法防範，信而有徵者
    ，於此等情形，對其幫助犯罪故意之認定，無法確信係出於
    直接故意或間接故意為之，而仍有合理懷疑存在時，自應為
    有利於行為人之認定，以免過度逸脫無罪推定原則。另目前
    全球經濟普遍不景氣，百業蕭條，我國社會亦不自外，失業
    率一再高攀，一般民眾謀生不易，詐騙集團利用失業民眾急
    於覓得工作之機，以詐取金融帳戶資料者，亦時有多聞，此
    由政府曾在電視媒體上製播呼籲應徵工作者小心防詐之宣導
    短片，即可明證確有民眾因應徵工作而受詐騙交付帳戶資料
    之情形；故在謀生不易下，因應徵工作過於急切，實難期待
    任何求職者均能詳究細節、提高警覺而免遭詐騙、利用，倘
    人人均有如此高度之智慧辨別真偽，則社會上何來眾多詐欺
    犯罪之受害者？此適足證明，被害者除遭詐騙一般財物外，
    亦有可能遭人詐騙個人證件、金融機構存摺、行動電話門號
    卡等物，自不得遽以認定應徵工作者交付金融存摺、提款卡
    等物即有幫助詐款取財之認知及故意。
  (四)本件被告供陳係看自由時報所刊登之廣告，而撥打00000000
    00號行動電話應徵司機工作，並為測試該帳戶有無轉帳功能
    ，始交付提款卡及密碼等情，業據其提出98年5 月16日自由
    時報分類廣告影本及所持用行動電話0000000000號之通話明
    細單為證（見本院卷第17、18、36至38頁），核與其先後於
    98年7 月5 日在高雄市政府警察局左營分局、同年8 月18日
    在臺灣臺中地方法院檢察署及本院審理時之供述均若合符節
    ，初已難謂有何悖於情理之處；參以，被告所申設之系爭帳
    戶並非於交付存摺影本、提款卡及密碼等物前不久，始提領
    一空，而係早於95年9 月19日提領後僅剩餘1 元乙節，亦有
    卷附客戶往來交易明細可稽（見臺灣高雄地方法院檢察署98
    年度偵字第26803 號卷第26頁），實難認係預為交付供他人
    犯罪之用，所為清空帳戶餘額之舉；且被告當時為高雄海洋
    科技大學學生，前僅有在水族館及KTV 打工之經驗，其為減
    輕家庭經濟負擔，圖以半工半讀方式完成學業，乃極欲找尋
    兼職工作，動機本屬單純，復非有豐富求職及工作經驗之人
    ，縱有過於操切謀職而依循對方指示交付系爭帳戶之存摺影
    本、提款卡及密碼等物，然無積極證據足認被告所為有基於
    直接或間接幫助他人詐欺之犯意，是被告上開所辯，顯非虛
    妄，自不能排除其確有遭人詐騙之情事。
  (五)公訴意旨固認應徵司機工作，至多僅需提供身分證、駕照、
    相關證照或履歷資料等，絕無提供金融機構帳戶金融卡、密
    碼確認帳戶是否有轉帳功能之必要等語。然依實務所見，連
    續匯款數十次，金額高達數百萬元，猶執迷不悟深信並非為
    詐欺集團所騙之被害者，比比皆是，其中復不乏高級知識份
    子，高學歷、高所得等，本不足為奇，被告何獨特異於常人
    ？不容閃失？或期待其善盡查證義務以防被騙？而行為人對
    於構成犯罪之事實，明知並有意使其發生者，為故意。行為
    人對於構成犯罪之事實，預見其發生而其發生並不違背其本
    意者，以故意論；又行為人雖非故意，但按其情節應注意，
    並能注意，而不注意者，為過失。行為人對於構成犯罪之事
    實，雖預見其能發生而確信其不發生者，以過失論，刑法第
    13條、第14條分別定有明文。前者乃分別規定直接故意與間
    接故意（或稱未必故意、不確定故意），後者則定義無認識
    過失與有認識過失。其中刑法第13條第2 項之間接故意，與
    第14條第2 項之有認識過失，均以行為人對於構成犯罪之事
    實，預見其發生為要件，惟前者須其發生並不違背其本意；
    後者則確信其不發生，二者均以有構成犯罪事實之發生為前
    提，然後方能本此事實以判斷行為人究為故意抑為過失（最
    高法院97年度臺上字第6154號判決意旨參照）。起訴書雖指
    被告具有幫助詐欺之不確定故意，然被告究有無能力判斷是
    否為求職陷阱，或於交付系爭帳戶存摺影本、提款卡及密碼
    之際，理應提高警覺恐遭人非法所用等等，在在係認定以被
    告之年齡、智識及經驗，應有注意之能力，或要求被告具有
    高於一般遭詐騙之人之注意義務，則以此種推論方式，被告
    究有何不違背其本意，而故為交付上開之物，並以之為幫助
    詐欺犯行之處？是被告縱未能洞悉詐騙手法，明辨欺罔橋段
    ，而非所謂機敏才捷之士，然此僅能作為有無過失責任之判
    斷依據，豈能逕謂乃法律所欲歸責之未必故意犯？本件復無
    任何證據資料顯示，被告有何因而獲得不法利益之積極證據
    ，是被告所為尚難遽予認定合於「預見其發生而其發生並不
    違背其本意者」之不確定故意之要件。
五、綜上所述，被告前揭所辯既非不足採信，縱其所應徵之司機
    工作，內容及性質不詳，或恐另有涉法之嫌，然其應對方要
    求僅提供金融帳戶之提款卡以供測試，並未連同帳戶存摺一
    併提供，實不能排除確遭詐騙所致，蓋倘被告係自始有意提
    供金融帳戶以幫助詐欺，自應交付包括存摺在內之完整帳戶
    資料，顯見被告係臨時偶發一時失察應對方要求而提供提款
    卡予對方，以亟求謀得工作機會，則其提供提款卡及密碼是
    否確有幫助詐欺取財之認識及出於不確定之幫助故意，實應
    從嚴審慎認定，而不得僅以推斷、臆測方式認定。檢察官對
    於起訴之犯罪事實，所提出之證據尚無法排除合理之懷疑，
    即使人產生確信之程度，不足為被告有罪之積極證明；此外
    ，復查無其他積極證據足認被告有何幫助詐欺取財之犯行，
    不能證明被告犯罪，揆諸首揭法律條文及判例說明，自應諭
    知被告無罪之判決，以免冤抑。
據上論斷，應依刑事訴訟法第301 第1 項前段，判決如主文。
中    華    民    國    99    年    3     月    31    日
                  刑事第八庭    審判長法  官  廖政勝
                                      法  官  紀佳良
                                      法  官  戰諭威
以上正本證明與原本無異。
如不服本判決應於收受判決後10日內向本院提出上訴書狀，並應
敘述具體理由；其未敘述上訴理由者，應於上訴期間屆滿後20日
內向本院補提理由書狀( 均須按他造當事人之人數附繕本) 「切
勿逕送上級法院」。
告訴人或被害人對於判決如有不服具備理由請求檢察官上訴者，
其上訴期間之計算係以檢察官收受判決正本之日期為準。
中    華    民    國    99    年    3     月    31    日
                                      書記官  黃當易

司法院資訊處製作；財團法人民間司法改革基金會備份。
